---
title: "Trabalho"
format:
  pptx:
    slide-level: 2
    reference-doc: modelo.pptx
execute:
  echo: false
  warning: false
  message: false
fig-width: 10
fig-height: 4.6
fig-dpi: 200
editor: visual
---

```{r settings}
library(readr)
library(dplyr)
library(ggplot2)
library(VGAM)
library(ordinal)
library(gtsummary)
library(MASS)
library(broom)
library(flextable)
library(tibble)
library(purrr)
library(pscl)

select <- dplyr::select  # MASS mascara o select do dplyr

# ---------------------------------------------------------------------------
# Estilo das tabelas: cabeçalho azul, linhas zebradas, fonte pequena e
# espaçamento vertical mínimo, para caberem no slide
# ---------------------------------------------------------------------------
estilo <- function(ft, size = 11) {
  n <- nrow_part(ft, "body")
  nc <- ncol_keys(ft)
  pares <- seq_len(n)[seq_len(n) %% 2 == 0]
  ft %>%
    font(fontname = "Calibri", part = "all") %>%
    fontsize(size = size, part = "all") %>%
    bg(part = "header", bg = "#4F81BD") %>%
    color(part = "header", color = "white") %>%
    bold(part = "header") %>%
    bg(bg = "#D0D8E8", part = "body") %>%
    bg(i = pares, bg = "#E9EDF4", part = "body") %>%
    border_remove() %>%
    padding(padding.top = 1, padding.bottom = 1, padding.left = 4, padding.right = 4, part = "all") %>%
    align(j = 2:nc, align = "center", part = "all") %>%
    fontsize(size = 9, part = "footer") %>%
    italic(part = "footer") %>%
    color(part = "footer", color = "#595959") %>%
    bg(part = "footer", bg = "white") %>%
    autofit() %>%
    # altura fixa das linhas (evita que o PowerPoint "estique" a tabela)
    height(height = size / 72 * 1.6, part = "body") %>%
    height(height = size / 72 * 1.6, part = "header") %>%
    hrule(rule = "exact", part = "body") %>%
    hrule(rule = "exact", part = "header")
}

# Tabela do gtsummary (tbl_regression) -> flextable no estilo acima
ft_reg <- function(tbl, size = 11) {
  tbl %>%
    bold_labels() %>%
    modify_header(label = "**Variável**", p.value = "**p-valor**") %>%
    modify_header(any_of("conf.low") ~ "**IC 95%**") %>%
    remove_abbreviation() %>%
    as_flex_table() %>%
    add_footer_lines("OR = Odds Ratio; IC = Intervalo de Confiança.") %>%
    estilo(size)
}

# Data frame simples -> flextable no estilo acima
ft_df <- function(df, size = 11) {
  flextable(df) %>% estilo(size)
}
```

```{r dados}
student_mat <- read_delim("student-mat.csv",
    delim = ";", escape_double = FALSE, trim_ws = TRUE)

student_mat <- student_mat %>%
  mutate(
    G3 = 5 * G3,
    G_cat = case_when(
      G3 < 40 ~ "E",
      G3 >= 90 ~ "A",
      G3 >= 75 & G3 <= 89 ~ "B",
      G3 >= 60 & G3 <= 74 ~ "C",
      G3 >= 40 & G3 <= 59 ~ "D",
      TRUE ~ NA_character_
    ),
    G_cat = factor(
      G_cat,
      levels = c("E", "D", "C", "B", "A")
    ),
    G_bin = case_when(
      G3 <= 59 ~ 0,
      TRUE ~ 1
    ),
    studytime = case_when(
      studytime == 1 ~ "<2h",
      studytime == 2 ~ "2-4",
      studytime == 3 ~ "5-10",
      studytime == 4 ~ ">10"
    ),
    studytime = factor(
      studytime,
      levels = c("<2h", "2-4", "5-10", ">10")
    ),
    traveltime = case_when(
      traveltime == 1 ~ "<15 min",
      traveltime == 2 ~ "15-30 min",
      traveltime == 3 ~ "30-60 min",
      traveltime == 4 ~ ">60 min"
    ),
    traveltime = factor(
      traveltime,
      levels = c("<15 min", "15-30 min", "30-60 min", ">60 min")
    ),
    Pstatus = case_when(
      Pstatus == "A" ~ "Morando separados",
      TRUE ~ "Morando Juntos"
    ),
    #1 muito ruim 5 muito bom
    famrel = case_when(
      famrel == 1 ~ "Muito ruim",
      famrel == 2 ~ "Ruim",
      famrel == 3 ~ "Regular",
      famrel == 4 ~ "Bom",
      famrel == 5 ~ "Muito bom"
    ),
    famrel = factor(
      famrel,
      levels = c("Muito ruim", "Ruim", "Regular", "Bom", "Muito bom")
    )
  )

student_mat$G_cat <- relevel(student_mat$G_cat, ref = "E")

cores_G <- c(
  "A" = "#1a9850",  # verde
  "B" = "#66bd63",  # verde claro
  "C" = "#fee08b",  # amarelo
  "D" = "#fc8d59",  # laranja
  "E" = "#d73027"   # vermelho
)

# Tema comum dos gráficos (o título fica no slide, não dentro do gráfico)
tema <- theme_minimal(base_size = 14) +
  theme(
    panel.grid.major.x = element_blank(),
    panel.grid.minor = element_blank()
  )

# Barras empilhadas (%) de G_cat por uma variável categórica
barras_cat <- function(var, rotulo_x) {
  student_mat %>%
    count({{ var }}, G_cat) %>%
    group_by({{ var }}) %>%
    mutate(porcentagem = 100 * n / sum(n)) %>%
    ungroup() %>%
    ggplot(aes(x = {{ var }}, y = porcentagem, fill = G_cat)) +
    geom_col() +
    geom_text(
      aes(label = paste0(round(porcentagem, 1), "%")),
      position = position_stack(vjust = 0.5),
      size = 3.5
    ) +
    scale_fill_manual(values = cores_G) +
    scale_y_continuous(
      labels = function(x) paste0(x, "%"),
      limits = c(0, 100)
    ) +
    labs(x = rotulo_x, y = "Percentual", fill = "Categoria") +
    tema
}
```

# Análise Descritiva

## Distribuição das categorias de desempenho

```{r}
student_mat %>%
  count(G_cat) %>%
  mutate(porcentagem = 100 * n / sum(n)) %>%
  ggplot(aes(x = G_cat, y = porcentagem, fill = G_cat)) +
  geom_col() +
  geom_text(
    aes(label = paste0(round(porcentagem, 1), "%")),
    vjust = -0.5
  ) +
  scale_fill_manual(values = cores_G) +
  labs(x = "Categoria", y = "Percentual (%)", fill = "Categoria") +
  tema
```

## Categorias de nota por escola

```{r}
barras_cat(school, "Escola")
```

## Categorias de nota por gênero

```{r}
barras_cat(sex, "Sexo")
```

## Idade por categoria de nota

```{r}
student_mat %>%
  ggplot(aes(x = age, fill = G_cat)) +
  geom_bar() +
  scale_fill_manual(values = cores_G) +
  labs(x = "Idade", y = "Frequência", fill = "Categoria") +
  tema
```

## Categorias de nota por tempo de estudo

```{r}
barras_cat(studytime, "Tempo de estudo semanal")
```

## Faltas por categoria de nota

```{r}
student_mat %>%
  ggplot(aes(x = G_cat, y = absences, fill = G_cat)) +
  geom_boxplot() +
  scale_fill_manual(values = cores_G) +
  labs(x = "Categoria de nota", y = "Número de faltas", fill = "Categoria") +
  tema
```

## Categorias de nota por tempo de deslocamento

```{r}
barras_cat(traveltime, "Tempo de deslocamento")
```

## Categorias de nota por status parental

```{r}
barras_cat(Pstatus, "Status parental")
```

## Categorias de nota por relação familiar

```{r}
barras_cat(famrel, "Relação familiar")
```

# Modelagem

```{r modelos}
modelo <- clm(
  G_cat ~ sex + age + studytime + absences + traveltime + Pstatus + famrel,
  data = student_mat
)

modelo_step <- stepAIC(modelo, direction = "both", trace = FALSE)

modelo_step_traveltime <- clm(
  G_cat ~ sex + age + studytime + traveltime,
  data = student_mat
  )
  
modelo_parcial <- clm(
  G_cat ~ sex + age + studytime + traveltime + Pstatus + famrel,
  nominal = ~ absences,
  data = student_mat
)

modelo_step_parcial <- stepAIC(modelo_parcial, direction = "both", trace = FALSE)

modelo_binario <- glm(
  G_bin ~ sex + age + studytime + absences + traveltime + Pstatus + famrel,
  data = student_mat,
  family = binomial(link = "logit")
)

modelo_step_bin <- stepAIC(modelo_binario, direction = "both", trace = FALSE)
 
# Deixa os nomes dos termos mais legíveis: "studytime2-4" -> "studytime: 2-4"
nome_termo <- function(t) {
  t <- sub("^(sex|studytime|traveltime|Pstatus|famrel)(.+)$", "\\1: \\2", t)
  sub("Morando separados", "separados", t)
}

# Tabela do modelo de odds proporcionais parciais
tab_parcial <- function(mod) {
  as.data.frame(coef(summary(mod))) %>%
    rownames_to_column("term") %>%
    # remove os interceptos (pontos de corte): "E|D" e "E|D.(Intercept)"
    filter(!grepl("Intercept", term), !grepl("^[A-E]\\|[A-E]$", term)) %>%
    mutate(
      Tipo = if_else(grepl("\\|", term), "Odds não proporcionais", "Odds proporcionais"),
      Tipo = factor(Tipo, levels = c("Odds proporcionais", "Odds não proporcionais")),
      OR = exp(Estimate),
      IC_inf = exp(Estimate - 1.96 * `Std. Error`),
      IC_sup = exp(Estimate + 1.96 * `Std. Error`)
    ) %>%
    arrange(Tipo) %>%
    transmute(
      Tipo,
      Termo = nome_termo(term),
      `β` = sprintf("%.3f", Estimate),
      OR = sprintf("%.3f", OR),
      `IC 95%` = sprintf("(%.3f ; %.3f)", IC_inf, IC_sup),
      `p-valor` = sprintf("%.4f", `Pr(>|z|)`)
    )
}

# Tabela com linhas de grupo ("Odds proporcionais" / "Odds não proporcionais")
ft_grupo <- function(df, size = 11) {
  ft <- as_grouped_data(df, groups = "Tipo") %>%
    as_flextable(hide_grouplabel = TRUE) %>%
    estilo(size)
  grupos <- which(!is.na(ft$body$dataset$Tipo))
  ft %>% bold(i = grupos, part = "body")
}
```

## Modelo ordinal inicial (odds proporcionais)

```{r}
#| ft.left: 0.5
#| ft.top: 1.0
tbl_regression(modelo, exponentiate = TRUE,
               include = c(sex, age, studytime, absences)) %>%
  ft_reg(size = 11)
```

```{r}
#| ft.left: 5.15
#| ft.top: 1.0
tbl_regression(modelo, exponentiate = TRUE,
               include = c(traveltime, Pstatus, famrel)) %>%
  ft_reg(size = 11)
```

## Modelo ordinal — seleção Stepwise (AIC)

```{r}
#| ft.left: 2.5
#| ft.top: 1.0
tbl_regression(modelo_step, exponentiate = TRUE) %>%
  ft_reg(size = 13)
```

## Teste de odds proporcionais (nominal_test)

```{r}
#| ft.left: 2.75
#| ft.top: 1.0
nominal_test(modelo) %>%
  as.data.frame() %>%
  rownames_to_column("Variável") %>%
  filter(Variável != "<none>") %>%
  transmute(
    Variável,
    LRT = ifelse(is.na(LRT), "—", sprintf("%.2f", LRT)),
    gl = ifelse(is.na(Df), "—", as.character(Df)),
    `p-valor` = ifelse(is.na(`Pr(>Chi)`), "—",
                       format.pval(`Pr(>Chi)`, digits = 3, eps = 0.001))
  ) %>%
  ft_df(size = 13) %>%
  add_footer_lines("— : teste não estimável para a variável. p < 0,05 indica violação da suposição de odds proporcionais.") %>%
  fontsize(size = 9, part = "footer") %>%
  italic(part = "footer")
```

## Modelo de odds proporcionais parciais

```{r}
tab_mp <- tab_parcial(modelo_parcial)
```

```{r}
#| ft.left: 0.5
#| ft.top: 1.0
tab_mp %>% filter(Tipo == "Odds proporcionais") %>% ft_grupo(size = 11)
```

```{r}
#| ft.left: 5.5
#| ft.top: 1.0
tab_mp %>% filter(Tipo == "Odds não proporcionais") %>% ft_grupo(size = 11) %>%
  add_footer_lines("Efeito não proporcional de absences: um coeficiente por ponto de corte.") %>%
  fontsize(size = 9, part = "footer") %>%
  italic(part = "footer")
```

## Odds proporcionais parciais — seleção Stepwise (AIC)

```{r}
#| ft.left: 1.5
#| ft.top: 1.0
tab_parcial(modelo_step_parcial) %>% ft_grupo(size = 13)
```

## Modelo binário (logístico)

```{r}
#| ft.left: 0.5
#| ft.top: 1.0
tbl_regression(modelo_binario, exponentiate = TRUE,
               include = c(sex, age, studytime, absences)) %>%
  ft_reg(size = 11)
```

```{r}
#| ft.left: 5.15
#| ft.top: 1.0
tbl_regression(modelo_binario, exponentiate = TRUE,
               include = c(traveltime, Pstatus, famrel)) %>%
  ft_reg(size = 11)
```

## Modelo binário — seleção Stepwise (AIC)

```{r}
#| ft.left: 0.5
#| ft.top: 1.0
tbl_regression(modelo_step_bin, exponentiate = TRUE,
               include = c(sex, age, studytime)) %>%
  ft_reg(size = 12)
```

```{r}
#| ft.left: 5.15
#| ft.top: 1.0
tbl_regression(modelo_step_bin, exponentiate = TRUE,
               include = c(absences, traveltime)) %>%
  ft_reg(size = 12)
```

## Comparação dos modelos

```{r}
#| ft.left: 2.0
#| ft.top: 1.2
modelos <- list(
  "Ordinal" = modelo,
  "Ordinal Step" = modelo_step,
  "Ordinal Parcial" = modelo_parcial,
  "Ordinal Parcial Step" = modelo_step_parcial,
  "Binário" = modelo_binario,
  "Binário Step" = modelo_step_bin
)

map_dfr(
  names(modelos),
  \(nome) {
    mod <- modelos[[nome]]
    tibble(
      Modelo = nome,
      AIC = AIC(mod),
      BIC = BIC(mod),
      LogLik = as.numeric(logLik(mod))
    )
  }
) %>%
  mutate(across(c(AIC, BIC, LogLik), \(x) formatC(x, format = "f", digits = 2, big.mark = ","))) %>%
  ft_df(size = 14) %>%
  padding(padding.top = 4, padding.bottom = 4, part = "all") %>%
  add_footer_lines("Menores AIC/BIC indicam melhor ajuste. Ordinais e binários têm respostas diferentes: compare o AIC só dentro de cada família.") %>%
  fontsize(size = 9, part = "footer") %>%
  italic(part = "footer")
```
